---
title: "TP - Analyse de données de survie"
author: 
- "Thao Uyen Vu"
- "Alexandre Kaci"
- "Pierre Catoire"
date: "13/10/2021"
output: html_document
---

```{r setup, include=FALSE}
knitr::opts_chunk$set(echo = TRUE)
```

## Objectif de l'étude

***Etudier les facteurs pronostiques chez des patients ayant un dysfonctionnement systolique du ventricule gauche. L'évènement étudié est le décès suite à un arrêt cardiaque***

## Import des données

```{r import}
df = read.delim("asset/projet3.txt")
```

## Définition des variables

Variables d'identification :
- ID : identifiant du sujet

Indicateurs d'événements et dates :

- Temps : temps de suivi (jusqu’au décès ou de censure) 
- DC : indicateur de décès (1= sujet décédé 0=sujet non décédé) 

Variables explicatives mesurées à l'inclusion dans l'étude :

- Sexe : hommes=1 ; femmes=2
- Tabac : 1 =fumeur, 0 = non fumeur
- HTA : 0 = pas d’hypertension, 1= présence d’hypertension. 
- Diabete : 0 =  pas de diabète, 1  = Diabète
- Anémie : 1 = présence d’une anémie, 0 = pas d’anémie.
- Age : âge en année
- Fraction : la fraction d'éjection ventriculaire gauche (catégorisable en  ≤ 30, 30 < ≤ 45 et > 45),
- Sodium : natrémie, concentration de sodium dans le plasma en mmol/L
- Creat : la clairance rénale de la créatinine en mL/s (peut être dichotomisée en ≤ 1,5 mL/s , seuil d’une insuffisance rénale oui ou non)
- Creatk : la créatine kinase en UI/L.

```{r head_summary_df, echo=TRUE}
head(df)
summary(df)
```
