---
title: "TP - Analyse de données de survie"
author:
- Thao Uyen Vu
- Alexandre Kaci
- Pierre Catoire
date: "13/10/2021"
output:
  html_document: default
---

```{r setup, include=FALSE}
knitr::opts_chunk$set(echo = FALSE)
library(survival)
library(km.ci)
library(kableExtra)
library(GGally)

#Crée une fonction qui à partir d'une variable et d'un type : quantitatif normal ou non,
# renvoie :
# - si la variable est qualitative ("ql"): l'effectif et le pourcentage
# - si la variable est quantitative normale ("qtn"): la moyenne et l'écart-type
# - si la variable est quantitative non normale ("qtnn"): la médiane et l'écart interquartile

desc=function(var,type){
  if(type=="qtn"){
    rtn = c(round(mean(var),2),paste("±",round(sd(var),2),sep=""))
  }
  else if(type=="qtnn"){
    rtn = c(median(var),paste("[",quantile(var,0.25),"-",quantile(var,0.75),"]"))
  }
  else if(type=="ql"){
    rtn = c(nrow(var),paste(100*round(c(nrow(var)/nrow(df)),4)),"%",sep="")
  }
  else{
    stop("Le type est mal spécifié")
  }
  return(rtn)
}
```

## Objectif de l'étude

***Etudier les facteurs pronostiques chez des patients ayant un dysfonctionnement systolique du ventricule gauche. L'évènement étudié est le décès suite à un arrêt cardiaque***

## Import des données

```{r import, echo = TRUE}
df = read.delim("asset/projet3.txt")

#Visualisation des premières lignes et synthèse des variables
head(df)
summary(df)

#Vérification de l'absence de valeurs manquantes
nrow(df[is.na(df),])

#Mise en majuscule des noms de variables
names(df) = toupper(names(df))

#Conversion de la créatininémie en ml/min/m² (qui est l'unité internationale)
df$DFG = 60*df$CREAT

#Création d'une variable IR qui prend pour valeurs :
# 0 si pas d'insuffisance rénale (DFG >= 90 ml/min)
# 1 si insuffisance rénale (DFG < 90 mL/min)
df$IR = ifelse(df$DFG < 90,1,0)

#Catégorisation de la variable FEVG :
df$FRACTIONCAT = ifelse(df$FRACTION <= 30,0,
                     ifelse(df$FRACTION <= 45,1,2))
```

## Définition des variables

Variables d'identification :
- ID : identifiant du sujet

Indicateurs d'événements et dates :

- Temps : temps de suivi (jusqu’au décès ou de censure) 
- DC : indicateur de décès (1= sujet décédé 0=sujet non décédé) 

Variable d'intérêt principale :

- Fraction : la fraction d'éjection ventriculaire gauche (catégorisable en  ≤ 30, 30 < ≤ 45 et > 45),

Variables d'ajustement (connues de la littérature, à justifier) :

- Sexe : hommes=1 ; femmes=2
- Age : âge en année
- Tabac : 1 =fumeur, 0 = non fumeur
- Diabete : 0 =  pas de diabète, 1  = Diabète
- HTA : 0 = pas d’hypertension, 1= présence d’hypertension. 
- Anémie : 1 = présence d’une anémie, 0 = pas d’anémie.
- Sodium : natrémie, concentration de sodium dans le plasma en mmol/L
- Creat : la clairance rénale de la créatinine en mL/s (peut être dichotomisée en ≤ 1,5 mL/s , seuil d’une insuffisance rénale oui ou non)
- Creatk : la créatine kinase en UI/L.

## Analyse descriptive

```{r}
varnames = c("Âge (moyenne, écart-type)",
             "Tabagisme (N,%)",
             "Diabète (N,%)",
             "Hypertension artérielle (N,%)",
             "Anémie (N,%)",
             "Natrémie (médiane, EIQ*)",
             "Débit de Filtration Glomérulaire (mL/min) (médiane, EIQ*)",
             "Insuffisance rénale (N,%)",
             "Créatinine kinase (UI/L) (médiane, EIQ*)",
             "Fraction d'éjection du ventricule gauche :",
             " - ≤30% (N, %)",
             " - 30-45% (N, %)",
             " - > 45% (N, %)"
             )

c_pos = c(desc(df$AGE,"qtn")[1],
          desc(df[df$TABAC==1,],"ql")[1],
          desc(df[df$DIABETE==1,],"ql")[1],
          desc(df[df$HTA==1,],"ql")[1],
          desc(df[df$ANEMIE==1,],"ql")[1],
          desc(df$SODIUM,"qtnn")[1],
          desc(df$DFG,"qtnn")[1],
          desc(df[df$IR==1,],"ql")[1],
          desc(df$CREATK,"qtnn")[1],
          "",
          desc(df[df$FRACTIONCAT==0,],"ql")[1],
          desc(df[df$FRACTIONCAT==1,],"ql")[1],
          desc(df[df$FRACTIONCAT==2,],"ql")[1])

c_disp = c(desc(df$AGE,"qtn")[2],
          desc(df[df$TABAC==1,],"ql")[2],
          desc(df[df$DIABETE==1,],"ql")[2],
          desc(df[df$HTA==1,],"ql")[2],
          desc(df[df$ANEMIE==1,],"ql")[2],
          desc(df$SODIUM,"qtnn")[2],
          desc(df$DFG,"qtnn")[2],
          desc(df[df$IR==1,],"ql")[2],
          desc(df$CREATK,"qtnn")[2],
          "",
          desc(df[df$FRACTIONCAT==0,],"ql")[2],
          desc(df[df$FRACTIONCAT==1,],"ql")[2],
          desc(df[df$FRACTIONCAT==2,],"ql")[2])

desc_df = data.frame(varnames,c_pos,c_disp)

kbl = kable(desc_df,
            col.names = c("Variable","",""),
            align = "lcc")
kbl = kable_classic(kbl,full_width = T)
footnote(kbl, general ="*Ecart inter-quartile")
```
## Définition des délais et événements

Les temps et événements sont définis ainsi :

- L'origine est l'inclusion dans l'étude (J1 de l'hospitalisation), considérée comme étant le jour de l'AC
- L'événement d'intérêt est le décès
- Le délai d'intérêt est le délai de décès après AC

Dans le jeu de données, aucun sujet n'a été inclus après l'exposition. Il n'y a donc pas de troncature à gauche.

## Estimation de la fonction de survie

### Estimation générale

```{r km1, echo=TRUE}
#Création d'un estimateur de Kaplan-Meier : délai = temps, indicateur d'événement = décès
km1 = survfit(Surv(TEMPS,DC)~1,
              data=df,type="kaplan-meier")

#Utilisation des intervalles de confiance de Rothman, comme proposé dans le polycopié
ggsurv(km1,
       plot.cens=F) +
  theme_bw() +
  theme(axis.line = element_line(colour = "black"),
    panel.grid.major = element_blank(),
    panel.grid.minor = element_blank(),
    panel.border = element_blank(),
    panel.background = element_blank())+
  scale_x_continuous(expand = c(0, 0)) + scale_y_continuous(expand = c(0, 0))
```

```{r km2, echo=TRUE}
#Création d'un estimateur de Kaplan-Meier : délai = temps, indicateur d'événement = décès
km2 = survfit(Surv(TEMPS,DC)~FRACTIONCAT,
              data=df,type="kaplan-meier")

ggsurv(km2,
       plot.cens = F) +
  theme_bw() +
  theme(axis.line = element_line(colour = "black"),
    panel.grid.major = element_blank(),
    panel.grid.minor = element_blank(),
    panel.border = element_blank(),
    panel.background = element_blank())  +
  scale_x_continuous(expand = c(0, 0)) + scale_y_continuous(expand = c(0, 0))
```

?? Intérêt d'un estimateur de Nelson-Aalen ?

?? Utilisation des intervalles de confiance de Rothman, comme proposé dans le polycopié ?

### Test de l'homogénéité des courbes de survie

On utilise un test du log-rank pour tester l'homogénéité des fonctions de survie entre les groupes de fraction d'éjection :

```{r logrank, echo=TRUE}
survdiff(Surv(TEMPS,DC)~FRACTIONCAT,data=df)
```

On en conclut qu'il existe une différence significative des fonctions de survie entre les groupes de fraction d'éjection.

Néanmoins cette estimation n'est pas ajustée sur les autres facteurs. Pour prendre en compte l'effet de différentes variables explicatives, on propose l'utilisation d'un modèle semi-paramétrique de Cox.

## Modèle de Cox

```{r cox, echo=TRUE}
#Estimation d'un modèle de Cox. Résolution des ex-aequo par méthode exacte.
cox = coxph(Surv(TEMPS,DC)~
        FRACTIONCAT
      + AGE
      + SODIUM
      + SEXE
      + TABAC
      + HTA
      + DIABETE
      + ANEMIE
      + IR
      + CREATK,
      data=df,
      ties = "exact")

summary(cox)
 ```